臺灣高等法院刑事判決
108年度侵上易字第4號
上  訴  人  臺灣士林地方檢察署檢察官
被      告  0000-000000B  (姓名年籍及住址均詳卷)
上列上訴人因被告犯家暴妨害性自主案件，不服臺灣士林地方法
院106年度侵訴字第27號，中華民國108年9月5日第一審補充判決
（起訴案號：臺灣士林地方檢察署106年度偵字第7194號），提
起上訴，本院判決如下：
    主  文
原判決撤銷。
    理  由
一、按刑事訴訟法第264條第2項關於起訴書程式之規定，旨在界
    定起訴及審判之範圍，並兼顧被告防禦權之行使，其中屬於
    絕對必要記載事項之「犯罪事實」，係指犯罪構成要件之具
    體事實。故所謂犯罪已經起訴，係指起訴書之犯罪事實欄，
    已就特定犯罪構成要件之基本事實，具體記載，並足據以與
    其他犯罪事實區分，始克當之。而關於「犯罪事實」應如何
    記載，法律雖無明文規定，惟因檢察官敘明之起訴事實即為
    法院審判之對象，並為被告防禦準備之範圍，故其記載內容
    必須「足以表明其起訴範圍」，使法院得以確定審理範圍，
    並使被告知悉係因何犯罪事實被提起公訴而為防禦之準備（
    最高法院92年度台上字第60號判決、101年度台上字第4142
    號判決意旨參照）。但起訴事實之記載，有時難免不甚明確
    或有具疑義之處，法院得依刑事訴訟法第273條第1項第1款
    規定對檢察官予以闡明，以釐清其審理之對象及訴訟之範圍
    。倘於犯罪時間更動後致與起訴犯罪事實不具同一性，適用
    法律基礎亦隨之變動時，固不得以更正方式使未經起訴之犯
    罪事實發生訴訟繫屬之效力，或使已起訴之犯罪事實消滅其
    訴訟繫屬，但倘起訴書就犯罪時間之記載有誤寫誤算等類此
    之顯然錯誤，而與起訴犯罪事實同一性之辨別及法律適用無
    礙者，依檢察一體原則，到庭實行公訴之檢察官亦得更正或
    補充原起訴之事實。又按法院不得就未經起訴之犯罪審判，
    否則即有未受請求事項予以判決之違法，刑事訴訟法第268
    條、第379條第12款定有明文。而法院如就未起訴之部分予
    以判決而有前述判決違法情形，應由上級法院將原審關於訴
    外裁判部分撤銷，且因該部分自始未據起訴，自無訴訟繫屬
    ，法院僅將此部分撤銷為已足，無庸為任何之諭知。
二、本件檢察官起訴書犯罪事實欄一㈠記載：被告明知代號00000
    00000少女（民國00年00月生，姓名年籍詳卷，下稱A女）於
    102年11、12月間甫滿14歲而就讀國中一年級上學期，竟基
    於對14歲以上未滿16歲之女子為猥褻行為之接續犯意，自10
    2年11月○日起（詳起訴書），至106年4月18日上午5時50分
    許止，分別在新北市八里區被告戶籍地、居所地(詳細地址
    均詳卷) A女臥室內，趁其晨間喚醒A女起床之機會，以每隔
    1至2日之頻率(不含週六、週日)，見A女尚在睡眠狀態，隔
    著A女衣服徒手觸摸、繼而伸手進入A女衣服內搓揉A女胸部
    、大腿，間或親吻A女嘴巴、或將其生殖器摩擦A女外陰部等
    ，以前述方式對A女為猥褻行為。因認被告涉犯刑法第227條
    第4項之對14歲以上未滿16歲之少女為猥褻罪嫌。該起訴事
    實載明「基於對14歲以上未滿16歲之女子為猥褻行為之接續
    犯意」等語，而依卷附A女之代號與真實姓名年籍對照表所
    載出生年月日，其16歲生日前1日為104年11月○日（日期詳
    卷），則關於起訴書所載「至106年4月18日上午5時50分許
    止」等語，因已橫跨至A女滿16歲後之期間，與首揭「基於
    對14歲以上未滿16歲之女子為猥褻行為之接續犯意」之記載
    不合，起訴事實形式上觀之具有疑義，倘係誤寫誤算，依檢
    察一體原則，到庭實行公訴之檢察官發現起訴書有明顯錯誤
    ，於不影響基本事實同一之情形下，自得更正之。
三、經查，本案於106年8月29日首次進行準備程序時，法官因上
    開起訴之犯罪事實尚未明晰，為釐清訴訟範圍，依刑事訴訟
    法第273條第1項第1款之規定闡明，諭請公訴檢察官與偵查
    檢察官討論後陳報（106年度審侵訴字第48號卷第23頁），
    嗣公訴檢察官於106年10月26日於原審行準備程序時，陳述
    起訴要旨，仍起訴被告涉犯刑法第227條第4項對14歲以上未
    滿16歲之女子為猥褻罪，並當庭以言詞更正犯罪時間為「10
    2年11月○日（同起訴書所載）至104年11月○日（即A女滿16
    歲前1日，日期詳卷）」（106年度侵訴字第27號卷第19頁）
    ，於其後之準備程序及審理程序時均仍以上開更正後時間為
    起訴之犯罪時間（106年度侵訴字第27號卷第88頁、第96頁
    、第111頁），被告亦以此被訴犯罪事實為訴訟上防禦之範
    圍。從而依起訴書及檢察官於本案準備及審理程序進行時所
    表示者，難認檢察官有就A女滿16歲後被告所涉妨害性自主
    犯嫌為訴追之意思，起訴書犯罪事實欄所載犯罪時間「至10
    6年4月18日上午5時50分許止」等語，顯係誤寫誤算，經檢
    察官當庭更正如上，不影響犯罪事實同一性之認定，亦未涉
    及起訴事實之擴張或減縮。
四、原審108年9月5日之補充判決「理由欄三」記載略以：被害
    人A女自16歲生日當日凌晨0 時起，既已年滿16歲，則被告
    自A女16歲生日當日（104年11月，日期詳卷）起至106年4月
    18日上午5時50分許止，即無該當刑法第227 條第4 項之要
    件可言，並就此部分為無罪之諭知等語，但檢察官既已就起
    訴書誤載部分當庭更正如前，則原審以A女已滿16歲，故被
    告所為與刑法第227條第4項之要件不符為由而諭知該部分無
    罪，即屬就未經起訴之犯罪審判，而有未受請求之事項予以
    判決之違法，檢察官上訴為有理由，原審此部分補充判決無
    可維持，應由本院將該判決諭知無罪之訴外裁判部分撤銷，
    以資糾正。且因該部分自始未據起訴而無訴訟繫屬，本院僅
    將此部分撤銷為已足，無庸為任何之諭知。
據上論斷，應依刑事訴訟法第369條第1項前段，判決如主文。
本案經檢察官吳昭瑩提起公訴，檢察官郭季青提起上訴，檢察官
黃建麒到庭執行職務。
中　　華　　民　　國　 109　　年　　2 　　月　　18　　日
                  刑事第六庭  審判長法　官  劉方慈
                                    法　官  朱嘉川
                                    法　官  許曉微
以上正本證明與原本無異。
不得上訴。
                                    書記官  徐仁豐 
中　　華　　民　　國　　109 　年　　2 　　月　　18　　日